---
title: "Análise da Base RAIS"
description: |
  Esta análise teve como objetivo analisar os salários da base da relação anual de informações sociais (RAIS). Este projeto foi feito na Semana *Data Science* na Prática da Curso-R.
author:
  - name: Elizabeth Mie Hashimoto
date: 2021-12-10
output:
  distill::distill_article:
    self_contained: false
---


```{r setup, include=FALSE}
knitr::opts_chunk$set(echo = FALSE,
                      warning = FALSE,
                      message = FALSE,
                      comment = '')
```

```{r}
# Pacotes
library(bigrquery)
library(tidyverse)
library(gridExtra)
```

<!--Este é o meu **primeiro projeto** no portfolio.-->

Neste relatório estamos interessados em responder a pergunta:

> "Quem trabalha com ciência de dados ganha quanto?"

Com está finalidade, vamos utilizar a base da RAIS anonimizada.

# Acessando os dados da RAIS

Desta forma, vamos utitilizar [o datalake da iniciativa base dos dados](https://basedosdados.org/). O código, a seguir, carrega as primeiras cinco linhas e as primeiras seis colunas da tabela do microdados.

```{r}
bigrquery::bq_auth("emiehashimoto@gmail.com")

#criar conexao usando pacote bigrquery
conexao <- dbConnect( 
  bigquery(), 
  project = "basedosdados", 
  dataset = "br_me_rais", 
  billing = "semanacursor-334621"
)
```

```{r}
linhas_com_pipe <- tbl(conexao,"microdados_vinculos") |> 
  select(1:6) |> 
  head(5) |> 
  collect()

knitr::kable(linhas_com_pipe, align = c('c'),caption = 'Base de dados RAIS')
```

A base de dados que queremos analisar aqui é a base de pessoas que (potencialmente) trabalham com ciência de dados. Existe um Código Brasileiro de Ocupações (CBO), que tem um cadastro de todas as ocupações formais no Brasil. Vamos pegar alguns códigos que são relacionados a ciência de dados e filtrar a base da RAIS para obter os dados dessas pessoas.



```{r}
# A Curso-R fez uma pesquisa prévia sobre os códigos de cbo
# http://www.mtecbo.gov.br/cbosite/pages/pesquisas/BuscaPorTitulo.jsf
#
codigos_cbo <- c("252515", "252525", "211110", 
                  # pesquisa/cientista 
                  "211205", "411035",
                  "211210","131120","211215" 
                  # ocupações estatísticas
                  )

microdados_tbl <- tbl(conexao, "microdados_vinculos") |> 
  filter(
    ano >= 2013,
    cbo_2002 %in% codigos_cbo
  ) 
# |> head(5000) # se mostrar 5000

tabela_microdados_vinculos <- collect(microdados_tbl)
#View(tabela_microdados_vinculos)
```

```{r}
tabela_microdados_vinculos |> 
  select(1:6) |> 
  head(5) |> 
  knitr::kable(align = c('c'), caption = 'Microdados vinculados com profissionais de ciência de dados')
```

## Perguntas da pesquisa

- Quanto ganha uma pessoa que trabalha com ciência de dados?

Perguntas mais específicas

- Quanto o valor médio varia no tempo?
- Quanto valor médio varia regionalmente?
- Quanto valor médio varia por características das pessoas?
    - Gênero
    - Raça/cor
    - Idade

- [Desafio] Qual cargo tem a maior taxa de crescimento dentro daquele setor da economia (CNAE) proporcionalmente a municipios com mais pessoas empregadas naquela CBO?

### Quanto o valor médio varia no tempo?

```{r, fig.align='center', out.height='60%'}
tabela_medias <- tabela_microdados_vinculos |> 
  group_by(ano) |> 
  summarise(media_salario = mean(valor_remuneracao_media)) 

ggplot(tabela_medias) +
  aes(x = ano, y = media_salario) +
  geom_col(fill='deepskyblue3') +
  scale_x_continuous(breaks = 2013:2019) +
  labs(x = 'Ano', y = 'Média do salário médio (reais)')

# geom_bar() faz as contagens das categorias
```

```{r}
tabela_medias |> 
  knitr::kable(align = c('c'), 
               caption = 'Média do salário médio (reais)',
               col.names = c('Ano','Média do salário médio'))
```

### Quanto o salário médio varia regionalmente?

```{r}
tabela_resumo_uf <- tabela_microdados_vinculos |> 
  group_by(sigla_uf) |> 
  summarise(media = mean(valor_remuneracao_media),
            mediana = median(valor_remuneracao_media))
```

```{r}
tabela_resumo_uf |> 
  knitr::kable(align = c('c'), 
               caption = 'Média e mediana do salário médio (reais)',
               col.names = c('Estado','Média do salário médio',
                             'Mediana do salário médio'))
```


Agora, olhando em gráfico

```{r}
#aes = mapeamento estético
tabela_resumo_uf |> 
  mutate(sigla_uf_ord = fct_reorder(sigla_uf, media)) |> 
  ggplot(aes(y = sigla_uf_ord, x = media)) + 
  geom_col(fill='deepskyblue3') +
  labs(x = 'Mediana do salário médio (reais)', y = 'Estado')

# esse exemplo de gráfico, que na analise exploratória é aceitavel
# mas na analise explicativa não.
```


```{r}
tabela_resumo_uf |> 
  mutate(sigla_uf_ord = fct_reorder(sigla_uf, media)) |> 
  ggplot(aes(y = sigla_uf_ord, x = mediana)) + 
  geom_col(fill='deepskyblue3') +
  labs(x = 'Mediana do salário médio (reais)', y = 'Estado')
```

### Os salários variam de acordo com o gênero?

Essa visualização a principio é melhor  em tabela

```{r}
tabela_resumo_sexo <- tabela_microdados_vinculos |> 
  group_by(sexo) |> 
  summarise(media=mean(valor_remuneracao_media),
            mediana=median(valor_remuneracao_media))
```

```{r}
tabela_resumo_sexo |> 
  knitr::kable(align = c('c'), 
               caption = 'Média e mediana do salário médio (reais)',
               col.names = c('Gênero','Média do salário médio',
                             'Mediana do salário médio'))
```

### Os salários variam de acordo com a raça/cor?

```{r}
tabela_resumo_cor <- tabela_microdados_vinculos |> 
  group_by(raca_cor) |> 
  summarise(media=mean(valor_remuneracao_media),
            mediana=median(valor_remuneracao_media))
```

```{r}
tabela_resumo_cor |> 
  knitr::kable(align = c('c'), 
               caption = 'Média e mediana do salário médio (reais)',
               col.names = c('Raça/cor','Média do salário médio',
                             'Mediana do salário médio'))
```

### Os salários variam de acordo com o idade?

```{r, fig.align='center', out.height='60%'}
tabela_microdados_vinculos |> 
  ggplot(aes(x = idade, y = valor_remuneracao_media)) +
  geom_point() +
  labs(x = 'Idade (anos)', y = 'Salário médio')
```

